ACORDAO-COMPLETO-2548075

ACÓRDÃO 4743/2022 ATA 30/2022 - SEGUNDA CÂMARA

VISTOS, relatados e discutidos estes autos de tomada de contas especial instaurada pelo Comando de Artilharia Divisionária da 1ª Divisão de Exército, em desfavor de Marcelo Arnos (CPF: XXX.110.127-XX) , em razão de terem sido sacados da conta do Sr. Dilson Arnos (CPF: XXX.039.897-XX) , pensionista, os recursos de pensão depositados pelo Exército Brasileiro entre setembro de 2011 e fevereiro de 2013, após o falecimento do pensionista em 28/8/2011.
ACORDAM os Ministros do Tribunal de Contas da União, reunidos em Sessão da 2ª Câmara, ante as razões expostas pelo Relator, em:
9.1. rejeitar as alegações de defesa apresentadas pelo responsável Marcelo Arnos (CPF XXX.110.127-XX) ; 
9.2. julgar irregulares, nos termos dos arts. 1º, inciso I, 16, inciso III, alínea d, da Lei 8.443/1992, c/c os arts. 19 e 23, inciso III, da mesma Lei, as contas do responsável Marcelo Arnos (CPF XXX.110.127-XX) , condenando-o ao pagamento das importâncias a seguir especificadas, atualizadas monetariamente e acrescidas dos juros de mora, calculadas a partir das datas discriminadas até a data da efetiva quitação do débito, fixando-lhe o prazo de quinze dias, para que comprove, perante o Tribunal, o recolhimento das referidas quantias aos cofres do Tesouro Nacional, nos termos do art. 23, inciso III, alínea "a", da citada lei, c/c o art. 214, inciso III, alínea "a", do Regimento Interno do TCU.
Débitos relacionados ao responsável Marcelo Arnos (CPF: XXX.110.127-XX) :
	Data de ocorrência
	Valor histórico (R$) 

	2/9/2011
	275,37

	2/10/2011
	4.129,95

	2/11/2011
	4.129,95

	2/12/2011
	8.861,00

	2/1/2012
	4.129,95

	2/2/2012
	4.129,95

	2/3/2012
	4.129,95

	2/4/2012
	4.129,95

	2/5/2012
	4.129,95

	2/6/2012
	4.129,95

	2/7/2012
	6.860,57

	2/8/2012
	4.129,62

	2/9/2012
	4.129,45

	2/10/2012
	4.129,45

	2/11/2012
	4.129,45

	2/12/2012
	6.860,50

	2/1/2013
	4.129,45

	2/2/2013
	4.129,45

Valor atualizado do débito (com juros) em 20/6/2022: R$ 146.802,31.
9.3. aplicar ao responsável Marcelo Arnos (CPF: XXX.110.127-XX) a multa prevista no art. 57 da Lei 8.443/1992 no valor de R$ 20.000,00, fixando-lhe o prazo de quinze dias, a contar da notificação, para que comprove, perante o Tribunal (art. 214, III, alínea "a", do Regimento Interno do TCU) , o recolhimento da dívida aos cofres do Tesouro Nacional, atualizada monetariamente desde a data do acórdão proferido por este Tribunal até a data do efetivo recolhimento, se paga após o vencimento, na forma da legislação em vigor;
9.4. autorizar, desde logo, a cobrança judicial das dívidas, caso não atendida a notificação, na forma do disposto no art. 28, inciso II, da Lei 8.443/1992;
9.5. autorizar também, desde logo, se requerido, com fundamento no art. 26, da Lei 8.443, de 1992, c/c o art. 217, §1º do Regimento Interno do TCU, o parcelamento da (s) dívida (s) em até 36 parcelas, incidindo, sobre cada parcela, corrigida monetariamente, os correspondentes acréscimos legais, fixando-lhe o prazo de quinze dias, a contar do recebimento da notificação, para comprovar, perante o Tribunal, o recolhimento da primeira parcela, e de trinta dias, a contar da parcela anterior, para comprovar os recolhimentos das demais parcelas, devendo incidir, sobre cada valor mensal, atualizado monetariamente, os juros de mora devidos, no caso do débito, na forma prevista na legislação em vigor, alertando o responsável de que a falta de comprovação do recolhimento de qualquer parcela importará o vencimento antecipado do saldo devedor, nos termos do § 2º do art. 217 do Regimento Interno deste Tribunal; 
9.6. enviar cópia desta deliberação, bem com o relatório e o voto que o acompanham à Procuradoria da República no Estado do RJ, nos termos do § 3º do art. 16 da Lei 8.443/1992, c/c o § 7º do art. 209 do Regimento Interno do TCU, para adoção das medidas cabíveis;
9.7. Notificar a 2ª Circunscrição de Serviço Militar, do Exército Brasileiro, e ao responsável, a respeito desse acórdão;
9.8. informar à Procuradoria da República no Estado do RJ, à 2ª Circunscrição de Serviço Militar, do Exército Brasileiro, e ao responsável que a presente deliberação, acompanhada do Relatório e do Voto que a fundamenta, está disponível para a consulta no endereço www.tcu.gov.br/acordaos, além de esclarecer que, caso requerido, o TCU poderá fornecer sem custos as correspondentes cópias, de forma impressa.

Tomada de contas especial instaurada pelo Comando de Artilharia Divisionária da 1ª Divisão de Exército - Md/CE, em desfavor de Marcelo Arnos em razão de terem sido sacados da conta do Sr. Dilson Arnos, pensionista, os recursos de pensão depositados pelo Exército Brasileiro entre setembro de 2011 e fevereiro de 2013 após o falecimento do pensionista em 28/8/2011.

Segunda Câmara

2ª Circunscrição de Serviço Militar.

3. Interessados/Responsáveis:
3.1. Interessado: Comando de Artilharia Divisionária da 1ª Divisão de Exército - Md/ce (09.665.038/0001-58).
3.2. Responsável: Marcelo Arnos (XXX.110.127-XX).

13.1. Ministros presentes: Augusto Nardes (na Presidência), Aroldo Cedraz e Antonio Anastasia (Relator).
13.2. Ministro-Substituto presente: André Luís de Carvalho.

ACORDAO-COMPLETO-2558256

Acórdão de Relação 7833/2022 - Segunda Câmara

Acórdão de Relação

ANTONIO ANASTASIA

Este processo de tomada de contas especial trata de irregularidade instaurada pelo Comando de Artilharia Divisionária da 1ª Divisão de Exército, em desfavor de Marcelo Arnos (CPF: XXX.110.127-XX) , em razão de terem sido sacados da conta do Sr. Dilson Arnos (CPF: XXX.039.897-XX) , pensionista, os recursos de pensão depositados pelo Exército Brasileiro entre setembro de 2011 e fevereiro de 2013, após o falecimento do pensionista em 28/8/2011.
	2. Na sequência, transcrevo a instrução ofertada pela SecexTCE (peça 43) , a qual contou com a aquiescência do corpo diretivo da unidade (peças 44 e 45) , bom como o parecer do Ministério Público junto ao Tribunal (peça 46) , de lavra do douto Procurador Júlio Marcelo de Oliveira.
"INTRODUÇÃO
Cuidam os autos de tomada de contas especial instaurada pelo Comando de Artilharia Divisionária da 1ª Divisão de Exército - Md/CE, em desfavor de Marcelo Arnos (CPF: XXX.110.127-XX) , em razão de terem sido sacados da conta do Sr. Dilson Arnos (CPF: XXX.039.897-XX) , pensionista, os recursos de pensão depositados pelo Exército Brasileiro entre setembro de 2011 e fevereiro de 2013, após o falecimento do pensionista em 28/8/2011.
HISTÓRICO
Em 30/10/2019, com fundamento na IN/TCU 71/2012, alterada pela IN/TCU 76/2016 e DN/TCU 155/2016, o dirigente do Comando de Artilharia Divisionária da 1ª Divisão de Exército - Md/CE autorizou a instauração da tomada de contas especial (peça 3) . O processo foi registrado no sistema e-TCE com o número 4918/2019.
	O fundamento para a instauração da Tomada de Contas Especial, conforme consignado na matriz de responsabilização elaborada pelo tomador de contas, foi a constatação da seguinte irregularidade: 
Ausência de ressarcimento dos valores referentes a remuneração, creditados na conta corrente do ex-pensionista DILSON ARNOS, após seu falecimento ocorrido em 29/08/2011.
O responsável arrolado na fase interna foi devidamente comunicado e, diante da ausência de justificativas suficientes para elidir a irregularidade e da não devolução dos recursos, instaurou-se a tomada de contas especial.
	No relatório (peça 22) , o tomador de contas concluiu que o prejuízo importaria no valor de R$ 118.772,30, imputando-se a responsabilidade a Marcelo Arnos, na condição de beneficiário.
		Em 22/7/2020, a 1ª Inspetoria de Contabilidade e Finanças do Exército emitiu o relatório de auditoria (peça 24) , em concordância com o relatório do tomador de contas. O certificado de auditoria e o parecer do dirigente do órgão de controle interno concluíram pela irregularidade das presentes contas (peças 25 e 26) .
	Em 29/7/2020, o Comandante do Exército atestou haver tomado conhecimento das conclusões contidas no relatório e certificado de auditoria, bem como do parecer conclusivo do dirigente do órgão de controle interno, manifestando-se pela irregularidade das contas, e determinou o encaminhamento do processo ao Tribunal de Contas da União (peça 27) . Em que pese o art. 52 da Lei 8.443/1992 ter atribuído a edição ao Ministro de Estado supervisor da área ou a autoridade de nível hierárquico equivalente, referido pronunciamento foi emitido pelo Comandante do Exército.
Na instrução inicial (peça 32) , analisando-se os documentos nos autos, concluiu-se pela necessidade de realização de citação para a seguinte irregularidade: 
Irregularidade 1: apropriação indevida de recursos de pensão paga pelo Exército Brasileiro, no período de setembro de 2011 a fevereiro de 2013, após cessação dos direitos remuneratórios, ocorrida com o advento do óbito do beneficiário, em 28/8/2011.
	Evidências da irregularidade: documentos técnicos presentes nas peças 2, 13, 14 e 16.
	Normas infringidas: arts. 37, caput, 70, § único, e 71, inciso II, da Constituição Federal/1988, c/c o art. 93 do Decreto-Lei 200, de 25/2/1967; art. 90 da Lei 8.666, de 21/6/1993; arts. 876, 884 e 927 da Lei 10.406/2002.
	Débitos relacionados ao responsável Marcelo Arnos (CPF: XXX.110.127-XX) :
	Data de ocorrência
	Valor histórico (R$) 

	2/9/2011
	275,37

	2/10/2011
	4.129,95

	2/11/2011
	4.129,95

	2/12/2011
	8.861,00

	2/1/2012
	4.129,95

	2/2/2012
	4.129,95

	2/3/2012
	4.129,95

	2/4/2012
	4.129,95

	2/5/2012
	4.129,95

	2/6/2012
	4.129,95

	2/7/2012
	6.860,57

	2/8/2012
	4.129,62

	2/9/2012
	4.129,45

	2/10/2012
	4.129,45

	2/11/2012
	4.129,45

	2/12/2012
	6.860,50

	2/1/2013
	4.129,45

	2/2/2013
	4.129,45

		Cofre credor: Tesouro Nacional.
		Responsável: Marcelo Arnos (CPF: XXX.110.127-XX) .
Conduta: não comunicar ao órgão instituidor o falecimento do pensionista e transferir os recursos da conta específica do pensionista, após o falecimento deste, ocorrido em 28/8/2011.
Nexo de causalidade: ao não comunicar o óbito do pensionista e transferir/sacar os recursos da conta bancária do falecido, o responsável induziu o Estado a manter o pagamento da pensão e se apropriou dos recursos, gerando dano ao erário.
Culpabilidade: não há excludentes de ilicitude, de culpabilidade e de punibilidade; é razoável supor que o responsável tinha consciência da ilicitude de sua conduta; era exigível conduta diversa da praticada, qual seja, comunicar o óbito do pensionista ao órgão instituidor e não se apropriar de recursos depositados indevidamente na conta bancária do falecido. 
Encaminhamento: citação.
Em cumprimento ao pronunciamento da unidade (peça 34) , foi efetuada citação do responsável, nos moldes adiante:
 Marcelo Arnos - promovida a citação do responsável, conforme delineado adiante:
	Comunicação: Ofício 20071/2022 - Seproc (peça 36) 
Data da Expedição: 13/5/2022
Data da Ciência: 18/5/2022 (peça 37) 
Nome Recebedor: Marcio F. B. Moraes
Observação: Ofício enviado para o endereço do responsável, conforme pesquisa na base de dados nos sistemas corporativos do TCU, custodiada pelo TCU (peça 35) .
Fim do prazo para a defesa: 2/6/2022
	
Conforme Despacho de Conclusão das Comunicações Processuais (peça 41) , as providências inerentes às comunicações processuais foram concluídas. 
Transcorrido o prazo regimental, o responsável Marcelo Arnos apresentou defesa, que será analisada na seção Exame Técnico.
ANÁLISE DOS PRESSUPOSTOS DE PROCEDIBILIDADE DA IN/TCU 71/2012
Avaliação de Viabilidade do Exercício do Contraditório e Ampla Defesa
	Verifica-se que não houve o transcurso de mais de dez anos desde o fato gerador sem que tenha havido a notificação do responsável pela autoridade administrativa federal competente (art. 6º, inciso II, c/c art. 19 da IN/TCU 71/2012, modificada pela IN/TCU 76/2016) , uma vez que o fato gerador da irregularidade sancionada ocorreu em 2/2/2013, e o responsável foi notificado sobre a irregularidade pela autoridade administrativa competente conforme segue:
Marcelo Arnos, por meio do ofício acostado à peça 9, recebido em 17/1/2020, conforme AR (peça 8) .
Valor de Constituição da TCE 	
	Verifica-se, ainda, que o valor atualizado do débito apurado (sem juros) em 1/1/2017 é de R$ 110.860,71, portanto superior ao limite mínimo de R$ 100.000,00, na forma estabelecida conforme os arts. 6º, inciso I, e 19 da IN/TCU 71/2012, modificada pela IN/TCU 76/2016. 
OUTROS PROCESSOS/DÉBITOS NOS SISTEMAS DO TCU COM OS MESMOS RESPONSÁVEIS
	Informa-se que não foi encontrado débito imputável ao responsável em outros processos no Tribunal.
	A tomada de contas especial está, assim, devidamente constituída e em condição de ser instruída.
EXAME TÉCNICO
Da defesa do responsável Marcelo Arnos
O responsável Marcelo Arnos apresentou defesa, que passa a ser analisada em seguida:
Argumento 1 (peça 40) :
O responsável alega que as mesmas questões discutidas no âmbito desse processo do TCU são, de igual modo, objeto de Ação Ordinária na Justiça Federal (Processo 0001889-94.2012.4.02.5102, cujos trâmites foram juntados à peça 42) . Desta forma, foi requerida a extinção desta TCE.
Análise do argumento 1: 
O responsável confunde a instância administrativa desta Tomada de Contas Especial, regulada pela Lei 8.443/1992, com a cível, relativa às ações de improbidade administrativa, tratada no âmbito judicial e regulada pela Lei 8.429/1992.
Independência das Instâncias
À luz do princípio da independência das instâncias, o TCU exerce sua competência constitucional (artigo 71, inciso II) e legal (artigo 1º, inciso I, da Lei 8.443/1992) , para julgar as contas daqueles que derem causa a perda, extravio ou qualquer outra irregularidade de que resulte dano ao erário.
Não existe, portanto, litispendência entre processo desta Corte de Contas e outro versando sobre matéria idêntica no âmbito do Poder Judiciário (Acórdão 1487/2017-TCU-Primeira Câmara, relator Ministro Walton Alencar Rodrigues; 3535/2015-TCU-2ª Câmara, relator Ministro Augusto Nardes; e 680/2015-TCU-Plenário, relator Ministro-Substituto André de Carvalho) .
A exceção ao princípio da independência das instâncias é a sentença proferida em juízo penal, que decide pela inexistência do fato ou pela negativa de autoria, o que não há prova no presente caso.
Sobre esse tema, o Supremo Tribunal Federal tem apoiado a tese da independência entre as instâncias administrativa e penal (Mandados de Segurança 26.969-DF e 25.880-DF) , no que é acompanhado pelo Superior Tribunal de Justiça (MS 7080-DF, MS 7138-DF e 7042-DF) , corroborando, por extensão, o entendimento esposado por esta Corte de Contas.
Como se vê, a independência das instâncias permite que determinada conduta seja valorada de forma diversa, nas ações de natureza civil e administrativa, de tal modo que se mostra plenamente possível a condenação de responsáveis distintos para a reparação de determinado dano causado ao erário. Quando da execução dos respectivos títulos executivos, caberá observar a devida dedução do valor da obrigação que primeiramente for executada no momento da execução do título remanescente.
Referido entendimento também se encontra alinhado à jurisprudência dos Tribunais Superiores. A esse respeito, transcrevo o seguinte excerto do Informativo do Superior Tribunal de Justiça nº 584, relativo ao período de 27.05 a 10.06.2016, que bem tratou dessa questão:
"DIREITO ADMINISTRATIVO. POSSIBILIDADE DE DUPLA CONDENAÇÃO AO RESSARCIMENTO AO ERÁRIO PELO MESMO FATO.
Não configura bis in idem a coexistência de título executivo extrajudicial (acórdão do TCU) e sentença condenatória em ação civil pública de improbidade administrativa que determinam o ressarcimento ao erário e se referem ao mesmo fato, desde que seja observada a dedução do valor da obrigação que primeiramente foi executada no momento da execução do título remanescente. Conforme sedimentada jurisprudência do STJ, nos casos em que fica demonstrada a existência de prejuízo ao erário, a sanção de ressarcimento, prevista no art. 12 da Lei n. 8.429/92, é imperiosa, constituindo consequência necessária do reconhecimento da improbidade administrativa (AgRg no AREsp 606.352-SP, Segunda Turma, DJe 10/2/2016; REsp 1.376.481-RN, Segunda Turma, DJe 22/10/2015) . Ademais, as instâncias judicial e administrativa não se confundem, razão pela qual a fiscalização do TCU não inibe a propositura da ação civil pública. Assim, é possível a formação de dois títulos executivos, devendo ser observada a devida dedução do valor da obrigação que primeiramente foi executada no momento da execução do título remanescente. Precedente citado do STJ: REsp 1.135.858-TO, Segunda Turma, DJe 5/10/2009. Precedente citado do STF: MS 26.969-DF, Primeira Turma, DJe 12/12/2014. REsp 1.413.674-SE, Rel. Min. Olindo Menezes (Desembargador Convocado do TRF 1ª Região) , Rel. para o acórdão Min. Benedito Gonçalves, julgado em 17/5/2016, DJe 31/5/2016." (grifou-se) 
Assim, não há risco de bis in idem em função de dupla condenação para o ressarcimento de débito, pelo fato de que os valores eventualmente já satisfeitos em determinada instância deverão ser considerados para efeito de abatimento na execução da outra instância (nesse sentido menciono o decidido mediante os Acórdão 1000/2015-TCU-Plenário, 4.992/2018 e 10.535/2018 da 1ª Câmara e 115/2018 da 2ª Câmara) .
O entendimento do Tribunal, em relação aos casos em que o valor discutido na TCE já se encontrar depositado em juízo, em função de ação relativa ao mesmo objeto que tramita na justiça, é que o depósito judicial não tem o condão de elidir débito apurado em processos desta Corte de Contas, vez que seu caráter preliminar não garante o ressarcimento do prejuízo ao erário, o que ocorre apenas com o trânsito em julgado da sentença e com a conversão dos valores depositados em receita aos cofres públicos, em linha com os Acórdão 224/2017-TCU-Plenário (rel. Ministro Bruno Dantas) , 382/2012-TCU-2ª Câmara (rel. Ministro Aroldo Cedraz) e 3079/2016-TCU-Plenário (rel. Ministro Bruno Dantas) . Ademais, não há que se falar em bis in idem, pois, caso o responsável houvesse efetuado o recolhimento do débito a ele imputado nesta tomada de contas especial, poderia levar conhecimento do fato ao Poder Judiciário, com vistas a excluir da ação judicial o montante incontroverso e já pago.
Da análise procedida acima, verifica-se que os argumentos de defesa não foram suficientes para elidir a irregularidade pela qual está sendo responsabilizado, nem para arquivamento deste processo, de forma que devem ser rejeitados.
Não há elementos para que se possa efetivamente aferir e reconhecer a ocorrência de boa-fé na conduta de Marcelo Arnos, podendo este Tribunal, desde logo, proferir o julgamento de mérito pela irregularidade das contas, conforme os termos dos §§ 2º e 6º do art. 202 do Regimento Interno do TCU, condenando-se o responsável ao débito apurado e aplicando-lhe a multa prevista no art. 57, da Lei 8.443/1992.
Prescrição da Pretensão Punitiva
	Vale ressaltar que a pretensão punitiva do TCU, conforme Acórdão 1441/2016-TCU-Plenário, Relator Benjamin Zymler, que uniformizou a jurisprudência acerca dessa questão, subordina-se ao prazo geral de prescrição indicado no art. 205 do Código Civil, que é de dez anos, contado da data de ocorrência da irregularidade sancionada, nos termos do art. 189 do Código Civil, sendo este prazo interrompido pelo ato que ordenar a citação, a audiência ou a oitiva do responsável.
No caso em exame, não ocorreu a prescrição, uma vez que a irregularidade sancionada ocorreu em 2/2/2013, e o ato de ordenação da citação ocorreu em 28/4/2022.
CONCLUSÃO
	Em face da análise promovida na seção "Exame Técnico", propõe-se rejeitar as alegações de defesa de Marcelo Arnos, uma vez que não foram suficientes para sanar as irregularidades a ele atribuídas e nem afastar o débito apurado. Ademais, inexistem nos autos elementos que demonstrem a boa-fé do responsável ou a ocorrência de outras excludentes de culpabilidade.
Verifica-se também que não houve a prescrição da pretensão punitiva, conforme análise já realizada.
	Tendo em vista que não constam dos autos elementos que permitam reconhecer a boa-fé do responsável, sugere-se que as suas contas sejam julgadas irregulares, nos termos do art. 202, § 6º, do Regimento Interno do TCU, com a imputação do débito atualizado monetariamente e acrescido de juros de mora, nos termos do art. 202, § 1º do Regimento Interno do TCU, descontado o valor eventualmente recolhido, com a aplicação da multa prevista no art. 57 da Lei 8.443/1992.
Por fim, como não houve elementos que pudessem modificar o entendimento acerca das irregularidades em apuração, mantém-se a matriz de responsabilização presente na peça 31.
PROPOSTA DE ENCAMINHAMENTO
Diante do exposto, submetemos os autos à consideração superior, propondo ao Tribunal:
rejeitar as alegações de defesa apresentadas pelo responsável Marcelo Arnos (CPF XXX.110.127-XX) ; 
		julgar irregulares, nos termos dos arts. 1º, inciso I, 16, inciso III, alínea d, da Lei 8.443/1992, c/c os arts. 19 e 23, inciso III, da mesma Lei, as contas do responsável Marcelo Arnos (CPF XXX.110.127-XX) , condenando-o ao pagamento das importâncias a seguir especificadas, atualizadas monetariamente e acrescidas dos juros de mora, calculadas a partir das datas discriminadas até a data da efetiva quitação do débito, fixando-lhe o prazo de quinze dias, para que comprove, perante o Tribunal, o recolhimento das referidas quantias aos cofres do Tesouro Nacional, nos termos do art. 23, inciso III, alínea "a", da citada lei, c/c o art. 214, inciso III, alínea "a", do Regimento Interno do TCU.  
		Débitos relacionados ao responsável Marcelo Arnos (CPF: XXX.110.127-XX) :
	Data de ocorrência
	Valor histórico (R$) 

	2/9/2011
	275,37

	2/10/2011
	4.129,95

	2/11/2011
	4.129,95

	2/12/2011
	8.861,00

	2/1/2012
	4.129,95

	2/2/2012
	4.129,95

	2/3/2012
	4.129,95

	2/4/2012
	4.129,95

	2/5/2012
	4.129,95

	2/6/2012
	4.129,95

	2/7/2012
	6.860,57

	2/8/2012
	4.129,62

	2/9/2012
	4.129,45

	2/10/2012
	4.129,45

	2/11/2012
	4.129,45

	2/12/2012
	6.860,50

	2/1/2013
	4.129,45

	2/2/2013
	4.129,45

Valor atualizado do débito (com juros) em 20/6/2022: R$ 146.802,31.
aplicar ao responsável Marcelo Arnos (CPF: XXX.110.127-XX) a multa prevista no art. 57 da Lei 8.443/1992 c/c o art. 267 do Regimento Interno do TCU, fixando-lhe o prazo de quinze dias, a contar da notificação, para que comprove, perante o Tribunal (art. 214, III, alínea "a", do Regimento Interno do TCU) , o recolhimento da dívida aos cofres do Tesouro Nacional, atualizada monetariamente desde a data do acórdão proferido por este Tribunal até a data do efetivo recolhimento, se paga após o vencimento, na forma da legislação em vigor;
	autorizar, desde logo, a cobrança judicial das dívidas, caso não atendida a notificação, na forma do disposto no art. 28, inciso II, da Lei 8.443/1992;
autorizar também, desde logo, se requerido, com fundamento no art. 26, da Lei 8.443, de 1992, c/c o art. 217, §1º do Regimento Interno do TCU, o parcelamento da (s) dívida (s) em até 36 parcelas, incidindo, sobre cada parcela, corrigida monetariamente, os correspondentes acréscimos legais, fixando-lhe o prazo de quinze dias, a contar do recebimento da notificação, para comprovar, perante o Tribunal, o recolhimento da primeira parcela, e de trinta dias, a contar da parcela anterior, para comprovar os recolhimentos das demais parcelas, devendo incidir, sobre cada valor mensal, atualizado monetariamente, os juros de mora devidos, no caso do débito, na forma prevista na legislação em vigor, alertando o responsável de que a falta de comprovação do recolhimento de qualquer parcela importará o vencimento antecipado do saldo devedor, nos termos do § 2º do art. 217 do Regimento Interno deste Tribunal; 
enviar cópia do Acórdão a ser prolatado à Procuradoria da República no Estado de RJ, nos termos do § 3º do art. 16 da Lei 8.443/1992, c/c o § 7º do art. 209 do Regimento Interno do TCU, para adoção das medidas cabíveis; e
enviar cópia do Acórdão que vier a ser proferido à 2ª Circunscrição de Serviço Militar, do Exército Brasileiro, e ao responsável, para ciência;
informar à Procuradoria da República no Estado de RJ, à 2ª Circunscrição de Serviço Militar, do Exército Brasileiro, e ao responsável que a presente deliberação, acompanhada do Relatório e do Voto que a fundamenta, está disponível para a consulta no endereço www.tcu.gov.br/acordaos, além de esclarecer que, caso requerido, o TCU poderá fornecer sem custos as correspondentes cópias, de forma impressa; e
informar à Procuradoria da República no Estado de RJ que, nos termos do parágrafo único do art. 62 da Resolução TCU 259/2014, os procuradores e membros do Ministério Público credenciados nesta Corte podem acessar os presentes autos de forma eletrônica e automática, ressalvados apenas os casos de eventuais peças classificadas como sigilosas, as quais requerem solicitação formal."

Luzia de Souza Costa (62446/OAB-RJ), representando Marcelo Arnos.

Procurador Júlio Marcelo de Oliveira.

TOMADA DE CONTAS ESPECIAL. RECURSOS DE PENSÃO DEPOSITADOS APÓS O FALECIMENTO DO PENSIONISTA. CONTAS IRREGULARES. DÉBITO. MULTA. CIÊNCIA AOS INTERESSADOS.

TOMADA DE CONTAS ESPECIAL (TCE)

Secretaria de Controle Externo de Tomada de Contas Especial (SecexTCE).

Este processo trata de tomada de contas especial instaurada pelo pelo Comando de Artilharia Divisionária da 1ª Divisão de Exército, em desfavor de Marcelo Arnos (CPF: 737.110.127-87) , em razão de terem sido sacados da conta do Sr. Dilson Arnos (CPF: 029.039.897-53) , pensionista, os recursos de pensão depositados pelo Exército Brasileiro entre setembro de 2011 e fevereiro de 2013, após o falecimento do pensionista em 28/8/2011.
2. Apenas em 6/11/2013, o Sr. Marcelo Arnos, único filho e procurador do Sr. Dilson Arnos, informou a ocorrência do óbito do seu pai à organização militar. O Comando de Artilharia solicitou ao banco em que a pensão era depositada a reversão dos valores disponíveis na conta do ex-pensionista, tendo sido informada que não havia valores disponíveis.
3. Ressalta-se que apesar do Sr. Marcelo ter informado em 6/11/2013 a ocorrência do óbito, o último pagamento da pensão já havia cessado em data anterior, em 2/2/2013. 
4. O Tribunal citou o responsável que, em sua defesa, se limitou a informar que já estaria sendo cobrado no processo 0001889-94.2012.4.02.5102 na Justiça Federal e que a cobrança neste Tribunal não deveria ocorrer de forma a evitar a cobrança em dobro e requereu a extinção do processo instaurado nesta Corte de Contas.
5. No que tange a independência das instâncias, é sempre oportuno reafirmar o correto entendimento da matéria, de modo a conferir à Corte de Contas pleno espaço de juízo próprio acerca das matérias sob a sua jurisdição, estando circunscrita ao que decidiu o Poder Judiciário apenas nas restritas hipóteses de sentença penal absolutória que negue a inexistência do fato ou da autoria, o que não é o caso do apresentado nos autos.
6. Quanto à inexistência de prescrição da pretensão punitva, acompanho o posicionamento da SecexTCE, no sentido da não ocorrência do transcurso prescricional, conforme Acórdão 1441/2016-TCU-Plenário, Relator Benjamim Zymler, que uniformizou a jurisprudência acerca dessa questão. No caso em exame, a irregularidade sancionada ocorreu em 2/2/2013 e o ato de ordenação da citação ocorreu em 28/4/2022.
Face ao exposto, voto para que seja adotado o Acórdão que ora submeto à apreciação deste Colegiado.
TCU, Sala das Sessões, em 30 de agosto de 2022.
ANTONIO ANASTASIA 
Relator